ACORDAO-COMPLETO-2340406

ACÓRDÃO 590/2019 ATA 2/2019 - SEGUNDA CÂMARA

VISTOS, relatados e discutidos estes autos de monitoramento do subitem 9.5 do Acórdão 3257/2015-TCU-Primeira Câmara, proferido nos autos do processo TC Processo 001.691/2015-5, referente à análise da legalidade de atos de aposentadoria de servidores do Departamento de Polícia Federal,
ACORDAM os Ministros do Tribunal de Contas da União, reunidos em sessão da 2ª Câmara, e diante das razões expostas pelo Relator, em:
9.1. considerar cumpridas as determinações constantes do subitem 9.5 do Acórdão 3257/2015-TCU-Primeira Câmara;
9.2. determinar à Sefip que encaminhe ao Departamento de Assuntos Extrajudiciais da AGU, bem como à Conjur/TCU, as informações necessárias ao acompanhamento do Processo 0001656-84.2010.4.05.8400, da 4ª Vara da Seção Judiciária do Rio Grande do Norte, conforme Questão de Ordem aprovada pelo Plenário do TCU em 8/6/2011 (Ata 22/2001, p. 81 a 83) ;
9.3. dar ciência deste Acórdão à Coordenação de Recursos Humanos do Departamento de Polícia Federal;
9.4. arquivar os autos, nos termos do artigo 169, inciso V, do Regimento Interno/TCU.

Aposentadoria - Monitoramento do Acórdão 3.257/2015-TCU-1ª Câmara, de relatoria do e. Ministro José Múcio Monteiro, que considerou ilegais os atos de concessão de aposentadoria dos interessados.

Segunda Câmara

Departamento de Polícia Federal.

3. Interessados/Responsáveis:
3.1. Interessados: Francisco Sergio Bezerra Pinheiro (CPF: XXX.125.443-XX); Joselino Almeida Matos (CPF: XXX.964.631-XX).

13.1. Ministros presentes: Ana Arraes (Presidente), Augusto Nardes e Raimundo Carreiro (Relator).
13.2. Ministros-Substitutos presentes: Marcos Bemquerer Costa e André Luís de Carvalho.

Sindicato dos Servidores do Departamento de Polícia Federal no Estado do RN - SINPEF/RN

RAIMUNDO CARREIRO

Inicialmente, registro que atuo no presente processo em razão do art. 152 do Regimento Interno do TCU (RI/TCU) .
2.	Adoto como Relatório, a instrução feita no âmbito da Sefip (peça 23) , a qual obteve a concordância do Diretor-Substituto (peça 24) , bem assim do Representante do Ministério Público junto ao TCU, Procurador Marinus Eduardo De Vries Marsico (peça 25) .
"INTRODUÇÃO
1.	Trata-se de monitoramento do Acórdão 3257/2015-TCU-Primeira Câmara, de relatoria do e. Ministro José Múcio Monteiro (peça 12) , que considerou ilegais os atos de concessão de aposentadoria dos interessados acima discriminados, em razão de contagem ficta de tempo de serviço, correspondente a 20% do período cumprido sob a égide da Lei 3.313, de 1.957, em desacordo com o entendimento deste Tribunal sobre a matéria, bem como o cômputo de frações de licença prêmio por assiduidade, em alguns dos atos, sem amparo legal nem judicial.
HISTÓRICO
2.	No âmbito da deliberação, foram feitas as seguintes determinações:
9.5. determinar à unidade jurisdicionada que adote medidas para: 
9.5.1. fazer cessar, no prazo de quinze dias, os pagamentos decorrentes dos atos considerados ilegais, sob pena de responsabilidade solidária da autoridade administrativa omissa; 
9.5.2. dar ciência, no prazo de quinze dias, do inteiro teor desta deliberação aos servidores cujos atos foram considerados ilegais, alertando-os de que o efeito suspensivo proveniente da interposição de eventuais recursos perante o TCU não os exime da devolução dos valores percebidos indevidamente após a respectiva notificação, caso esses não sejam providos; 
9.5.3. enviar, para este Tribunal, no prazo de trinta dias contados da ciência da decisão, documentos aptos a comprovar que os interessados relacionados no item 9.3 tiveram conhecimento do acórdão; 
9.6. determinar à Sefip que adote medidas para monitorar o cumprimento da determinação relativa à cessação dos pagamentos decorrentes das concessões consideradas ilegais, representando ao TCU em caso de não atendimento.
3.	Devidamente notificada da deliberação (peças 13-14) , a unidade jurisdicionada enviou ofícios (peças 15-16) , por meio dos quais informa que foi mantida a aposentadoria do servidor Francisco Sérgio Bezerra Pinheiro, em razão de decisão judicial, nos termos da Ação Judicial APEL-REEX 15153/RN - 000165684.2010.4.05.8400 e que Joselino Almeida Matos retornou à atividade para complementar o tempo faltante.
EXAME TÉCNICO
4.	Pesquisa realizada no sistema Siape/E-Pessoal indica que Joselino Almeida Matos, que havia se aposentado em 18/03/2008, retornou à atividade e posteriormente voltou a aposentar-se em 01/03/2016, conforme consta no novo ato Sisac n. 10327002-04-2016-000137-3.
5.	A manutenção da aposentadoria de Francisco Sergio Bezerra Pinheiro está amparada em decisão proferida no Processo 0001656-84.2010.4.05.8400, com origem na 4ª Vara da Seção Judiciária do Rio Grande do Norte. O processo encontra-se em grau de recurso, conforme pesquisa realizada junto aos sítios dos Tribunais, devendo ser enviadas ao Departamento de Assuntos Extrajudiciais da AGU e à Conjur/TCU as informações necessárias para que acompanhem o desfecho da ação (peças 19-21) .
CONCLUSÃO
6.	Desta forma, estando a aposentadoria de Francisco Sergio Bezerra Pinheiro amparada por decisão proferida no Processo 0001656-84.2010.4.05.8400, da 4ª Vara da Seção Judiciária do Rio Grande do Norte, ainda não transitada em julgado, necessário o envio das informações ao Departamento de Assuntos Extrajudiciais da AGU e à Conjur/TCU para que acompanhem o desfecho da questão.
PROPOSTA DE ENCAMINHAMENTO
7. 	Ante o exposto, submetem-se os autos à consideração superior propondo:
	a) determinação à SEFIP para que, nos termos da Questão de Ordem aprovada pelo Plenário do TCU em 8/6/2011, encaminhe ao Departamento de Assuntos Extrajudiciais da AGU, bem como à Conjur/TCU, as informações necessárias ao acompanhamento do Processo 0001656-84.2010.4.05.8400, da 4ª Vara da Seção Judiciária do Rio Grande do Norte;
b) arquivamento dos autos, nos termos do artigo 169, inciso V, do Regimento Interno/TCU."
É o relatório.

não há

Procurador Marinus Eduardo De Vries Marsico.

PESSOAL. ATOS DE CONCESSÃO DE APOSENTADORIAS. ILEGALIDADE DOS ATOS EM RAZÃO DA CONTAGEM FICTA DO TEMPO DE SERVIÇO. CÔMPUTO IRREGULAR DE FRAÇÕES DA LICENÇA PRÊMIO. DETERMINAÇÕES À UNIDADE JURISDICIONADA. MONITORAMENTO. CUMPRIMENTO DE DETERMINAÇÕES. NECESSIDADE DE ACOMPANHAMENTO DE PROCESSO JUDICIAL. DETERMINAÇÃO À SEFIP. ARQUIVAMENTO.

APOSENTADORIA (APOS)

Secretaria de Fiscalização de Pessoal (SEFIP).

Em exame Monitoramento do Acórdão 3257/2015-TCU-Primeira Câmara, de relatoria do Ministro José Múcio Monteiro (peça 12) . Por meio do referido decisum, foram considerados ilegais os atos de concessão de aposentadoria dos seguintes interessados: Joselino Almeida Matos e Francisco Sergio Bezerra Pinheiro. Os dois outros atos relacionados ao presente processo tiveram registro pela legalidade.
2.	O item 9.6 do Acórdão supramencionado determinou à Sefip que adotasse medidas para monitorar o cumprimento da determinação relativa à cessação dos pagamentos decorrentes das concessões consideradas ilegais. Em atendimento, a Sefip notificou a Unidade Jurisdicionada acerca da deliberação (peças 13 e 14) , a qual informou o seguinte (peças 15 e 16) : 
a) o servidor Joselino Almeida Matos retornou à atividade para complementar o tempo faltante;
b) o servidor Francisco Sérgio Bezerra Pinheiro teve sua aposentadoria mantida por decisão judicial (Ação Judicial APEL-REEX 15153/RN - 000165684.2010.4.05.8400) .
3.	A fim de confirmar as informações carreadas aos autos pela Coordenação de Recursos Humanos do Departamento de Polícia Federal, a Sefip realizou pesquisa no Sistema Siape/E-Pessoal, que indicou que o Sr. Joselino Almeida Matos, aposentado em 18/03/2008, retornou à atividade e, posteriormente, voltou a aposentar-se em 01/03/2016 (ato Sisac 10327002-04-2016-000137-3) .
4.	Quanto à aposentadoria do Sr. Francisco Sergio Bezerra Pinheiro, ressalta a Sefip que a mesma encontra-se amparada por decisão judicial (Processo 0001656-84.2010.4.05.8400, 4ª Vara da Seção Judiciária do Rio Grande do Norte) . Frisa, ainda, com base em pesquisa realizada junto aos sítios dos Tribunais, que o processo se encontra em grau de recurso.
5.	Diante das evidências carreadas aos autos e do cumprimento das determinações constantes do subitem 9.5 do Acórdão 3257/2015-TCU-Primeira Câmara, acolho a proposta de encaminhamento formulada no sentido de que seja determinado à Sefip que encaminhe ao Departamento de Assuntos Extrajudiciais da AGU, bem como à Conjur/TCU, as informações necessárias ao acompanhamento do Processo 0001656-84.2010.4.05.8400, da 4ª Vara da Seção Judiciária do Rio Grande do Norte (peças 19 a 21) , nos termos da Questão de Ordem aprovada pelo Plenário do TCU em 8/6/2011, a qual contém as seguintes diretrizes (Ata nº 22, de 8/6/2011, p. 81 a 83) :
"Diante do exposto, submeto a este Plenário proposta de alteração da Questão de Ordem aprovada em 1º/7/2009, relativamente ao tratamento a ser dado às decisões judiciais que impedem o cumprimento de determinações exaradas por esta Corte de Contas, no sentido de que:
1) nos casos que envolvam a Administração Federal Direta, autárquica e fundacional, definir que: 
a) na hipótese de a ordem judicial se referir a mandado de segurança contra ato do gestor público executado em razão de determinação do TCU, seja determinado o encaminhamento ao Departamento de Assuntos Extrajudiciais da Advocacia-Geral da União para a adoção das providências cabíveis, com ciência da Conjur e dos órgãos jurisdicionados destinatários das decisões deste Tribunal; 
b) nas outras hipóteses, as informações necessárias ao acompanhamento de ações judiciais nas quais haja decisões que impeçam o cumprimento de acórdãos do TCU devem ser encaminhadas ao Departamento de Assuntos Extrajudiciais da Advocacia-Geral da União, para a adoção das providências cabíveis, com ciência da Conjur e dos órgãos jurisdicionados destinatários das decisões deste Tribunal; 
2) nos casos de empresas públicas e sociedades de economia mista, determinar que as informações necessárias ao acompanhamento de ações judiciais nas quais haja decisões que impeçam o cumprimento de acórdãos do TCU sejam encaminhadas à respectiva entidade, com ciência do Departamento de Assuntos Extrajudiciais da Advocacia-Geral da União e da Consultoria Jurídica deste Tribunal. 
TCU, Sala das Sessões Ministro Luciano Brandão Alves de Souza, em 8 de junho de 2011." (grifei) 
TCU, Sala das Sessões Ministro Luciano Brandão Alves de Souza, em 5 de fevereiro de 2019.
RAIMUNDO CARREIRO 
Relator